【裁判字號】    97,家訴,237
【裁判日期】    971222
【裁判案由】    返還特留分
【裁判全文】
臺灣臺中地方法院民事判決             97年度家訴字第237號
原      告  丁○○
            辛○○
            壬○○
            癸○○
            戊○○
共      同
訴訟代理人  曾耀聰  律師
被      告  庚○○
            己○○
共      同
法定代理人  子○○
            乙○○
共      同
訴訟代理人  黃振源  律師
上列當事人間請求返還特留分等事件，本院於民國97年12月8日
言詞辯論終結，判決如下：
    主      文
原告之訴回。
訴訟費用由原告負擔。
    事實及理由
壹、原告主張：
（壹）先位之訴部分
一、原告丁○○、辛○○、壬○○、癸○○、戊○○及訴外人子
    ○○為被繼承人黃繼之子女，被繼承人黃繼於民國95年
    10月18日死亡，其生前留有如附表一所示之遺產即不動產。
    而被繼承人黃繼之配偶即原告之母黃林秀琴尚存，與原告
    及子○○同為繼承人，應繼分各為7分之1，特留分各14分之
    1。惟黃繼於生前預立遺囑，表示將前開附表一編號1至6
    與8所示之遺產贈與子○○之子女即被告庚○○、己○○2人
    ，被告並於96年1月16日完成贈與移轉登記，附表一編號7部
    分之現金新台幣300萬元則贈與原告之母黃林秀琴。
二、被告明知系爭遺囑就違返民法特留分部分係屬無效，竟仍於
    96年1月16日將系爭土地登記由其等繼承而受有利益，顯無
    法律上原因，且已致原告受有損害，原告多次請求被告將侵
    害原告特留分部分移轉返還予原告，惟被告置之不理。爰依
    被繼承人黃繼於系爭不動產原有之應有部分，計算原告之
    特留分，依民法第179條不當得利返還請求權及本於民法第7
    67條物上請求權之法律關係，訴請被告各移轉如聲明所示土
    地之應有部分予原告。
三、對被告抗辯之陳述：（一）原告並未自被繼承人處受有生前
    贈與，被告所提被繼承人遺囑內容二、3、4、5載有：「3.
    我於民國玖參年間買臺中市○○區○○路2段302號15樓之3
    之房屋壹棟及其基地贈與長子辛○○，並已登記辛○○所有
    名義。4.新台幣伍拾萬贈與辛○○已於玖參年間購屋之餘額
    存入辛○○帳戶內。5.長女丁○○、次女癸○○、參女壬○○、肆女戊○○均於出嫁時給予相當價值之嫁妝，不另再給
    予」等語與事實不符。當事人提出之私文書，必先證其真正
    ，始有形式上之證據力，更須其內容與待證事實有關，且屬
    可信者，始有實質上之證據力，本件系爭遺囑雖經公證，然
    性質上仍屬私文書，就其記載內容是否真正並無「實質證據
    力」，原告否認系爭遺囑前開記載內容之真正，被告主張原
    告受有被繼承人生前之贈與，應負舉證責任。是原告5人各
    具特留分即應繼分之14分之1，原告既未取得任何遺產，特
    留分確因被繼承人之遺贈行為而受到侵害，原告自得請求返
    還。（二）證人甲○○、丑○○、丙○○等證詞，亦不足證
    明前開遺囑之記載與事實相符。（三）被告既主張遺囑內容
    屬實，自應負舉證之責任，證明原告分別受有何種生前贈與
    （結婚？分居？營業？），及其受贈價額多少？
四、並聲明：（一）被告庚○○、己○○應分別將臺中市○○區
    ○○段120地號土地應有部分，移轉予原告丁○○、辛○○
    、壬○○、癸○○、戊○○每人各1792分之1。（二）被告
    庚○○、己○○應分別將臺中市○○區○○段126、126-1地
    號土地應有部分，移轉予原告丁○○、辛○○、壬○○、癸○○、戊○○每人各42分之1。（三）被告庚○○、己○○
    應分別將臺中市○○區○○段130地號土地應有部分，移轉
    予原告丁○○、辛○○、壬○○、癸○○、戊○○每人各11
    2分之1。（四）被告庚○○、己○○應分別將臺中市○○區
    ○○段323地號土地應有部分，移轉予原告丁○○、辛○○
    、壬○○、癸○○、戊○○每人各224分之1。（五）被告庚○○、己○○應分別將臺中市○○區○○段325地號土地應
    有部分，移轉予原告丁○○、辛○○、壬○○、癸○○、戊○○每人各28分之1。
（貳）備位之訴部分
一、扣減權在性質上係屬物權之形成權，一經扣減權利人對扣減
    義務人行使扣減權，於侵害特留分部分即已回復，並且係概
    括存在於全部遺產。是本件經原告行使扣減權後，系爭土地
    即屬兩造與訴外人即原告之母黃林秀琴公同共有，原告自得
    依民法第767條物上請求權之法律關係，請求被告將其等就
    被繼承人黃繼所遺系爭各筆土地，於96年1月16日所為遺
    贈登記塗銷。
二、對被告抗辯之陳述：按被繼承人因遺贈或應繼分之指定超過
    其所得自由處分財產之範圍而致特留分權利人應得之額不足
    特留分時，特留分扣減權利人得對扣減義務人行使扣減權，
    是扣減權在性質上屬於物權形成權，一經扣減權利人對扣減
    義務人行使扣減權，於侵害特留分部分即失其效力。本件被
    繼承人所為遺贈既已侵害原告5人之特留分，並經原告5人對
    被告2人行使扣減權，系爭遺囑關於遺贈被告致侵害原告特
    留分部分即失其效力，在此範圍內，被告取得系爭土地所有
    權即屬無據。
三、並聲明：被告庚○○、己○○應將被繼承人黃繼所遺臺中
    市○○區○○段120、126、126-1、130、323、325地號之土
    地，登記日期96年1月16日之遺贈登記予以塗銷。
貳、被告則以：
一、關於先位請求部分：民法第1223條固有特留分之規定，然依
    民法第1224條規定「特留分，由依第1173條算定之應繼財產
    中，除去債務額算定之」，民法第1173條規定「繼承人中有
    在繼承開始前因結婚、分居或營業，已從被繼承人受有財產
    之贈與者，應將該贈與價額加入繼承開始時被繼承人所有之
    財產中，為應繼遺產。但被繼承人於贈與時有反對之意思表
    示者，不在此限。前項贈與價額，應於遺產分割時，由該繼
    承人之應繼分中扣除。贈與價額，依贈與時之價值計算。」
    。本件被繼承人於95年9月4日所為公證遺囑，其內容二、3
    、4、5載有：「3.我於民國玖參年間買臺中市○○區○○路
    2段302號15樓之3之房屋壹棟及其基地贈與長子辛○○，並
    已登記辛○○所有名義。4.新台幣伍拾萬贈與辛○○已於玖
    參年間購屋之餘額存入辛○○帳戶內。5.長女丁○○、次女
    癸○○、參女壬○○、肆女戊○○均於出嫁時給予相當價值
    之嫁妝，不另再給予」。是依遺囑內容可知，原告等之特留
    分未遭侵害，原告未依前揭民法第1224條、第1173條規定算
    定特留分，其請求顯無理由。
二、關於備位請求部分：民法第1225條僅規定應得特留分之人，
    如因被繼承人所為之遺贈，致其應得之數不足者，得按其不
    足之數由遺贈財產扣減之，並未認侵害特留分之遺贈為無效
    ，是本件被告取得系爭土地所有權（應有部分），系基於合
    法有效遺囑內容取得，並無違法不當之處，故原告此部分主
    張亦無理由等語，資為抗辯。
三、並聲明：（一）原告之訴駁回。（二）訴訟費用由原告負擔
    。
參、得心證之理由
一、按民法第1225條僅規定應得特留分之人，如因被繼承人所為
    之遺贈，致其應得之數不足者，得按其不足之數由遺贈財產
    扣減之，並未認侵害特留分之遺贈為無效（最高法院58年度
    台上字第1279號判例參照）。次按民法第179條規定不當得
    利之成立要件，必須無法律上之原因而受利益，致他人受損
    害，且該受利益與受損害之間有因果關係存在。從而，因給
    付而受利益者，倘該給付係依有效成立之債權契約或法律行
    為而為之，其受利益即具有法律上之原因，自不生不當得利
    問題。另按物上請求權，除法律另有規定外，以所有人始得
    行使，此觀民法第767條規定自明。查：
（一）本件不論被繼承人黃繼所為前開遺贈是否侵害原告之特
      留分，依前開說明，系爭遺贈並非無效，則被告等所取得
      之系爭遺贈，係依有效成立之法律行為而為之者，其受利
      益即具有法律上之原因，自無不當得利可言，從而原告本
      於不當得利返還請求權請求被告分別為系爭給付，自無理
      由。
（二）系爭遺贈既非無效，被告即依法取得系爭財產所有權，原
      告既非所有權人，亦別無法律另有規定之情形，則原告本
      於民法第767條物上請求權之規定，請求被告分別為系爭
      給付，亦無理由。
二、復按公同共有物之處分及其他之權利行使，除依其公同關係
    所由規定之法律或契約另有規定外，應得公同共有人全體之
    同意，觀之民法第828條第2項規定自明。是舉凡公同共有物
    之處分、使用、收益、保存及管理行為，或本於所有權對第
    三人所為之請求，苟未得全體公同共有人之同意，即無由其
    中一人或數人單獨行使之餘地。民法第821所定分別共有人
    對第三人所得行使之權利，於公同共有之情形，亦無其適用
    （最高法院87年度台上字第174號判決參照）。查：
（一）原告主張系爭遺囑關於遺贈被告致侵害原告特留分部分失
      其效力，在此範圍內，被告取得系爭土地所有權即屬無據
      ，縱屬可採。然被繼承人黃繼所遺系爭遺產之繼承人為
      配偶黃林秀琴、長女丁○○、次女癸○○、參女壬○○、
      肆女戊○○、長子辛○○、次子子○○，為兩造所不爭，
      並有戶籍謄本在卷可證，則系爭遺產為其等所公同共有，
      依前開說明，原告未經全體共有人之同意，而依物上請求
      權，請求被告庚○○、己○○應將被繼承人黃繼所遺臺
      中市○○區○○段120、126、126-1、130、323、325地號
      之土地，登記日期96年1月16日之遺贈登記予以塗銷，亦
      無理由。
（二）況特留分，由依第1173條算定之應繼財產中，除去債務額
      算定之；繼承人中有在繼承開始前因結婚、分居或營業，
      已從被繼承人受有財產之贈與者，應將該贈與價額加入繼
      承開始時被繼承人所有之財產中，為應繼遺產，民法第12
      24條、第1173條分別著有規定。依被繼承人黃繼所為公
      證遺囑之內容載有：「3.我於民國玖參年間買臺中市○○
      區○○路2段302號15樓之3之房屋壹棟及其基地贈與長子
      辛○○，並已登記辛○○所有名義。4.新台幣伍拾萬贈與
      辛○○已於玖參年間購屋之餘額存入辛○○帳戶內。5.長
      女丁○○、次女癸○○、參女壬○○、肆女戊○○均於出
      嫁時給予相當價值之嫁妝，不另再給予」，此有公證書、
      公證遺囑在卷可證。是依前開遺囑內容可知，原告均已因
      結婚、分居而從被繼承人黃繼受有相當財產之贈與，原
      告之特留分未受侵害，原告自不得主張扣減。至原告雖主
      張前開公證遺囑內容不實云云，然前開遺囑內容為真正，
      且係出於黃繼自由意思下所為，業經證人丙○○、丑○○、甲○○結證明確，原告前開主張，自不可取。
三、綜上所述，被告等所取得之系爭遺贈，係依有效成立之法律
    行為而成立者，其受利益即具有法律上之原因，自無不當得
    利可言；系爭遺贈既非無效，被告即依法取得系爭財產所有
    權，原告既非所有權人，亦別無法律另有規定之情形，則原
    告本於不當得利返還請求權、民法第767條物上請求權之規
    定，請求被告分別為系爭給付，自無理由。且原告未經全體
    共有人之同意，而依物上請求權，請求被告經系爭遺贈登記
    予以塗銷，亦無理由；況原告均已因結婚、分居而從被繼承
    人黃繼受有相當財產之贈與，原告之特留分未受侵害，原
    告自不得主張扣減，故原告之訴為無理由，應予駁回。
肆、訴訟費用負擔之依據：民事訴訟法第78條。
中    華    民    國    97    年    12    月    22    日
                    家事法庭    法  官  陳卿和
以上正本係照原本作成。
如對本判決上訴，須於判決送達後20日之不變期間內，向本院提
出上訴狀。
中    華    民    國    97    年    12    月    22    日
                                書記官   巫偉凱
附表一：（被繼承人黃繼之遺產）
┌──┬────────┬────────┬────┬
│編號│ 遺 產 標 的    │面積（平方公尺）│權利範圍│
├──┼────────┼────────┼────┼
│ 1. │臺中市西屯區龍門│         2424.66│64分之1 │
│    │段120地號       │                │        │
├──┼────────┼────────┼────┼
│ 2. │臺中市西屯區龍門│          451.96│3分之2  │
│    │段126地號       │                │        │
├──┼────────┼────────┼────┼
│ 3. │臺中市西屯區龍門│          208.52│3分之2  │
│    │段126-1地號     │                │        │
├──┼────────┼────────┼────┼
│ 4. │臺中市西屯區龍門│          687.14│4分之1  │
│    │段130地號       │                │        │
├──┼────────┼────────┼────┼
│ 5. │臺中市西屯區龍門│         1152.56│8分之1  │
│    │段323地區       │                │        │
├──┼────────┼────────┼────┼
│ 6. │臺中市西屯區龍門│          759.36│全部    │
│    │段325地區       │                │        │
├──┼────────┼────────┼────┼
│ 7. │現金新臺幣300萬 │                │        │
│    │元              │                │        │
├──┼────────┼────────┼────┼
│ 8. │坐落臺中市西屯區│                │        │
│    │龍門段126、126-1│                │        │
│    │ 地號土地未保存 │                │        │
│    │登記之建物      │                │        │
└──┴────────┴────────┴────┴


司法院資訊處製作；財團法人民間司法改革基金會備份。
